【裁判字號】    99,簡,27
【裁判日期】    991026
【裁判案由】    清償借款
【裁判全文】
臺灣臺中地方法院民事判決                99年度簡字第27號
原      告  乙○○
被      告  甲○○
上列當事人間請求清償借款事件，於民國99年10月12日言詞辯論
終結，本院判決如下：
    主      文
原告之訴及假執行之聲請均駁回。
訴訟費用(含減縮部分)新台幣陸仟伍佰元由原告負擔。
    事實及理由
一、訴狀送達後，原告不得將原訴變更或追加他訴，但擴張或減
    縮應受判決事項之聲明者，不在此限，民事訴訟法第255條
    第1項第3款定有明文。本件原告於起訴時原請求被告給付新
    台幣(下同)60萬元，包括民國(下同)93年間借款50萬元及98
    年間借款10萬元，嗣因被告於99年9月21日言詞辯論期日否
    認93年間之50萬元借款，但對98年之10萬元借款則表示認諾
    ，並當庭交付面額10萬元支票1紙予原告以為清償。原告兌
    領該紙支票後，於99年10月12日言詞辯論期日當庭以言詞更
    正請求金額為50萬元，且經記明筆錄在卷。本院審酌原告上
    開更正請求，其訴訟標的及請求之原因事實與原訴仍屬相同
    ，僅請求之金額減少而已，核屬減縮應受判決事項之聲明，
    並非訴之變更或追加，依首揭法條規定，即無不合，應准許
    之。又本件訴訟標的價額既因原告減縮聲明為50萬元(即93
    年間借款部分)，依民事訴訟法第427條第1項規定，應適用
    簡易訴訟程序，本院於99年10月12日言詞辯論期日當庭以言
    詞裁定本件訴訟改依簡易訴訟程序審理，兩造亦當庭表示無
    意見，故本件訴訟應依簡易訴訟程序為審理裁判，合先敘明
    。
二、原告方面：
  (一)原告起訴主張兩造為姐弟關係，被告前因七二水災導致小
      客車受損，於93年間向原告借款50萬元。事後原告屢次請
      求被告返還，均遭置之不理，原告乃於99年4月30日寄發
      台中法院郵局第1062號存證信函促請被告返還，被告仍拒
      不清償，為此提起本訴等情。並聲明：1、被告應給付原
      告50萬元，及自99年6月3日起至清償日止按年息百分之5
      計算之利息。2、願供擔保請准宣告假執行。
  (二)對被告抗辯之陳述：
      原告是嫁出的女兒，經濟狀況不佳，不可能資助娘家，七
      二水災後，被告說要買車，原告就將50萬元借給被告，因
      目前原告生活較苦，希望被告能還錢。
三、被告方面：
  (一)被告確曾於93年間因七二水災而致小客車受損，亦曾因該
      次風災之災後重建修繕等工作，接受原告50萬元資助，但
      當時係原告言明贈與被告，被告自始即無向原告借貸之意
      思，原告此項主張恐係記憶錯誤，或另有其他目的而興訟
      ，被告否認之，原告應就兩造間消費借貸契約之存在負舉
      證責任。
  (二)並聲明：1、如主文所示。2、如受不利之判決，願供擔保
      請准免為假執行。
四、兩造不爭執事項：
    被告於93年七二水災後曾因小客車受損，為購車而自原告受
    領50萬元。
五、兩造爭執事項：
    兩造間就上開50萬元是否存在消費借貸契約？
六、法院之判斷：
    按當事人主張有利於己之事實者，就其事實有舉證之責任，
    民事訴訟法第277條本文定有明文。又民事訴訟如係由原告
    主張權利者，應先由原告負舉證之責，若原告先不能舉證，
    以證實自己主張之事實為真實，則被告就其抗辯事實即令不
    能舉證，或其所舉證據尚有疵累，亦應駁回原告之請求(參
    見最高法院17年上字第917號判例意旨)。另民法第474條第1
    項規定：「稱消費借貸者，謂當事人一方移轉金錢或其他代
    替物之所有權於他方，而約定他方以種類、品質、數量相同
    之物返還之契約。」再消費借貸者，於當事人間必本於借貸
    之意思合致，而有移轉金錢或其他代替物之所有權於他方之
    行為，始得當之。是以消費借貸，因交付金錢之原因多端，
    除有金錢之交付外，尚須本於借貸之意思而為交付，方克成
    立。倘當事人主張與他方有消費借貸關係存在者，自應就該
    借貸意思互相表示合致及借款業已交付之事實，均負舉證之
    責任，其僅證明有金錢之交付，未能證明借貸意思表示合致
    者，仍不能認為有該借貸關係存在(參見最高法院98年度台
    上字第1045號判決意旨)。本件原告主張於93年間曾貸與50
    萬元予被告，認兩造間已成立消費借貸契約乙事，被告雖自
    承確有受領50萬元之情事，惟否認兩造間有何消費借貸關係
    存在，並抗辯稱當時係基於贈與法律關係而受領等語，則依
    前揭民事訴訟法第277條規定及最高法院判例、判決等意旨
    ，原告主張其交付50萬元予被告係基於消費借貸法律關係，
    即應就兩造間「借貸意思互相表示合致」之事實負舉證責任
    ，然原告迄至本件言詞辯論終結前，除聲請訊問證人郭碧宜
    外(但本院依原告陳報之地址通知證人到庭作證，卻無法送
    達)，並未提出任何證據資料供法院調查，原告此部分主張
    是否為真正，即有疑問？況原告當時交付50萬元予被告時，
    復未要求被告書立借據或其他證明文件，自無法證明被告當
    時係基於借貸之意思而受領該筆50萬元，原告主張「被告應
    該知道這些錢是借的」云云，乃其個人主觀臆測之詞，不足
    採信。準此，原告既無法舉證證明兩造間就該筆50萬元確存
    在消費借貸關係，即使被告亦未就其抗辯之贈與法律關係為
    證明，依前揭最高法院17年上字第917號判例意旨，法院仍
    無從為有利於原告之認定。
七、綜上所述，原告固於93年間確有交付50萬元予被告之事實，
    惟原告無法舉證證明兩造間就該筆50萬元之借貸意思表示相
    互合致，其逕依民法消費借貸法律關係請求被告返還借款50
    萬元，及自99年6月3日起至清償日止按年息百分之5計算之
    利息，為無理由，應予駁回。又原告之訴已經駁回，其假執
    行之聲請亦失其依據，併駁回之。
八、本件事證已臻明確，兩造其餘攻擊防禦方法及所舉證據資料
    ，核與本件判決所得心證及結果均不生影響，毋庸逐一論述
    ，附此敘明。
九、結論：本件原告之訴為無理由，依民事訴訟法第436條第2項
    、第78條，判決如主文。
中    華    民    國    99    年    10    月    26    日
                  民事第三庭    法  官  林金灶
以上正本係照原本作成。
如對本判決上訴，須於判決送達後20日內向本院提出上訴狀（須
附繕本）。
中    華    民    國    99    年    10    月    26    日
                                書記官  李國敬

司法院資訊處製作；財團法人民間司法改革基金會備份。
